【裁判字號】    98,重上,72
【裁判日期】    990928
【裁判案由】    確認承攬契約之權利義務
【裁判全文】
臺灣高等法院臺南分院民事判決  98年度重上字第72號
上  訴  人  翔鋒消防器材企業有限公司
法定代理人  乙○○
訴訟代理人  林石猛律師
            邱基竣律師
            張競文律師
被上訴人    南部科學工業園區管理局
法定代理人  甲○○
訴訟代理人  蔡東賢律師
            戴仲懋律師
            張容綺律師
上列當事人間請求確認承攬契約權利義務等事件，上訴人對於中
華民國九十八年六月二十三日臺灣臺南地方法院第一審判決（九
十七年度訴字第五九三號）提起上訴，並為訴之追加，本院於九
十九年八月三十一日言詞辯論終結，判決如下：
      主      文
上訴駁回。
被上訴人應給付上訴人新台幣肆佰肆拾陸萬仟壹佰零陸元，及
自民國九十九年一月六日起至清償日止，按週年利率百分之五計
算之利息。
上訴人其餘追加之訴駁回。
第二審（含追加之訴）訴訟費用，由被上訴人負擔十分之一，餘
由上訴人負擔。
      事  實  及  理  由
一、按在第二審所為訴之變更、追加，若係擴張、減縮應受判決
    事項之聲明者，雖未經他造同意，亦得為之，此觀民事訴訟
    法第四百四十六條第一項但書、第二百五十五條第一項第三
    款規定自明。又，確認之訴與給付之訴本質不同，前者係原
    告要求法院以判決確定一定法律關係存否，成立或不成立，
    或證書真偽，或法律關係基礎事實存否之訴；後者則係原告
    要求法院是認其在私法上對於被告有一定給付之請求權，並
    進而命被告為一定行為之訴（最高法院八十九年度台上字第
    六三六號判決要旨參照）。申言之，給付之訴含有確認之訴
    之意義在內；給付之訴之於確認之訴言，為請求法院判決事
    項之量的擴張。查，上訴人於原審求為判決確認：「(1)上訴
    人與被上訴人之『南科台南園區社區中心新建工程』契約之
    承攬代表廠商，自民國九十七年一月二十二日起變更為上訴
    人，且繼受承攬契約之權利義務。(2)上訴人對被上訴人就上
    開工程之工程款債權新台幣（下同）三千八百零二萬元存在
    」等語，此觀「民事部分撤回起訴狀」之記載（參見原審
    卷第五二頁）自明。次查，原審為上訴人全部敗訴判決，上
    訴人聲明不服提起上訴到院後，則聲明：「(一)原判決廢棄。
    (二)上廢棄部分，上訴人與被上訴人『南科台南園區社區中心
    新建工程』契約之承攬代表廠商，自九十七年一月二十二日
    起變更為上訴人，且由上訴人繼受承攬契約之權利義務。(三)
    被上訴人應給付上訴人三千八百零二萬元，及自追加訴狀繕
    本送達翌日起至清償日止，按年息百分之五計算之利息。」
    等語，此參「民事辯論意旨狀」（參見本審卷第二一一頁正
    、反面）亦明。基上，上訴人就系爭工程款債權三千八百零
    二萬元部分，於原審聲明僅求為判命確認存在，核係確認之
    訴性質；嗣經上訴後，除仍請求法院確認其對於被上訴人有
    系爭三千八百零二萬元工程款債權存在外，並進而聲明求為
    判命被上訴人如數給付，自係提起給付之訴之意，依上開說
    明，其所為應受判決事項之聲明已有擴張，自屬訴之追加。
    末查，被上訴人已同意上訴人之上開訴之追加（參見本審卷
    第一四八頁反面），揆諸上開說明，上訴人所為上開訴之追
    加即無不合，先予敘明。
二、上訴人主張：被上訴人就「南科台南園區社區中心新建工程
    」（下稱系爭工程）以共同承攬方式公開招標，要求共同承
    攬廠商應指定代表廠商，代表共同承攬廠商與其為履行契約
    行為。伊與訴外人皇廷營造股份有限公司（下稱皇廷公司）
    、璇遠企業有限公司（下稱璇遠公司）於九十四年七月十二
    日簽立「共同投標協議書」（下稱系爭共同投標協議書），
    約定由皇廷公司主辦建築工程、璇遠公司主辦水電工程、伊
    主辦消防工程，所占契約金額比例依序為百分之、、１０
    ，並以皇廷公司為代表廠商而共同投標取得系爭工程。嗣由
    皇廷公司與被上訴人訂立系爭工程契約，並約定系爭共同投
    標協議書作為契約文件之一部分，各成員於得標後負連帶履
    行契約責任；成員有破產或其他重大情事，致無法繼續共同
    履約者，同意將其契約之一切權利義務由其他成員另覓之廠
    商或其他成員繼受。系爭工程原代表廠商皇廷公司於九十六
    年底因財務周轉困難，有無法與共同承攬成員繼續履行系爭
    工程權利義務情事，經皇廷公司及璇遠公司同意改由伊為系
    爭工程之代表廠商，皇廷公司就系爭工程之一切權利義務移
    轉予伊，相關契約權利義務亦由伊繼受。伊已於九十七年一
    月二十一日通知被上訴人，詎被上訴人並無正當理由，拒絕
    同意由伊繼受系爭工程契約之一切權利義務，及變更為系爭
    工程之代表廠商，伊自有即受確認判決之法律上利益。縱認
    伊不得繼受為系爭工程之代表廠商，惟訴外人皇廷公司已將
    系爭工程款債權讓與予伊，伊並已通知被上訴人，亦得請求
    被上訴人給付三千八百零二萬元工程款。退步言，伊依共同
    投標協議書約定，就系爭工程契約金額百分之十比例之工程
    款，亦得請求被上訴人給付。為此，依系爭工程契約、共同
    投標協議書及債權讓與等法律關係，求為命：(1)確認兩造間
    系爭工程契約之承攬代表廠商，自九十七年一月二十二日起
    變更為上訴人，並由上訴人繼受承攬契約之權利義務。(2)被
    上訴人應給付上訴人三千八百零二萬元，及加計法定遲延利
    息之判決。原審法院就伊於原審請求部分，為伊敗訴判決，
    尚有未洽；並聲明：(一)原判決廢棄。(二)上廢棄部分，兩造間
    系爭工程契約之承攬代表廠商，自九十七年一月二十二日起
    變更為上訴人，並由上訴人繼受承攬契約之權利義務。(三)被
    上訴人應給付上訴人三千八百零二萬元，及自追加訴狀繕本
    送達翌日起至清償日止，按年息百分之五計算之利息。(四)第
    一、二審訴訟費用由被上訴人負擔。
三、被上訴人則以：上訴人與訴外人皇廷公司、璇遠公司簽立之
    系爭共同投標協議書及「共同承攬協議書」，並非系爭工程
    契約文件，伊不受上揭條款拘束。上訴人與皇廷公司、璇遠
    公司依共同投標辦法第十條規定，共同具名提出之系爭共同
    投標協議書未經伊簽名，所載條款並無拘束伊之效力；至於
    共同承攬協議書乃系爭工程決標後，由得標廠商為陳報估驗
    計價之支付方式所提出，僅係皇廷公司對受領款項之指示，
    上訴人不得據此主張繼受皇廷公司就系爭工程契約權利義務
    。況依共同投標辦法第十一條規定，伊對於共同投標廠商之
    成員是否繼受工程契約之權利義務，仍有同意與否之決定權
    。上訴人主張伊不得拒絕其變更為代表廠商並繼受原契約之
    權利義務者，並無理由。此外，訴外人皇廷公司之系爭工程
    款債權，經台南地院自九十六年九月十三日起迄至九十七年
    四月十五日止多次扣押在案，累計扣押金額達二億餘元以上
    ，遠超過皇廷公司為代表廠商得向伊主張之工程款、保固金
    債權金額；系爭工程款債權既經執行法院扣押在案，伊拒絕
    同意由上訴人變更為系爭工程之代表廠商及繼受系爭工程契
    約之權利義務，非無正當理由。再者，系爭工程契約第三十
    四條約定，廠商不得將契約之部分或全部轉讓予他人，訴外
    人皇廷公司即無讓與系爭工程款債權予上訴人可言。此外，
    系爭工程款債權僅皇廷公司得為請求，上訴人主張按其主辦
    項目所占契約金額比例，請求給付工程款，亦為無理由等情
    詞，資為抗辯；並聲明：(一)上訴及追加之訴均駁回。(二)第二
    審訴訟費用由上訴人負擔。
四、兩造不爭執之事實：
（一）訴外人皇廷公司、璇遠公司與上訴人三家廠商於九十四年
      七月十二日簽立系爭共同投標協議書，並經南投地院予以
      公證；約定由皇廷公司為代表廠商，於九十四年七月十四
      日參加被上訴人辦理系爭工程第二次公開招標並得標，而
      由皇廷公司與被上訴人簽訂系爭工程契約。
（二）台南地院於九十六年九月十三日核發南院雅九十六執全如
      字第三五三六號執行命令，就訴外人皇廷公司對於被上訴
      人之工程款債權在五百八十一萬二千零三十三元範圍內，
      禁止皇廷公司收取，被上訴人亦不得對於皇廷公司為清償
      ；被上訴人已於九十六年九月二十七日收受扣押命令。台
      南地院另於九十七年一月十七日核發南院雅九十七執全助
      如字第二五號執行命令，就訴外人皇廷公司對於被上訴人
      之工程款、保固金債權在一億九千萬元範圍內，禁止皇廷
      公司收取，被上訴人亦不得對於皇廷公司為清償；被上訴
      人已於九十七年一月二十四日收受扣押命令。
（三）訴外人皇廷公司於九十七年一月五日以存證信函通知被上
      訴人，將皇廷公司之系爭工程款暨一切得請求之債權，自
      九十六年六月六日開始，全部轉讓予大眾商業銀行股份有
      限公司（下稱大眾銀行）。
（四）訴外人皇廷公司於九十七年一月十八日，以皇營九七（南
      科社）字第０二０號函通知被上訴人，因無法繼續履行契
      約，依共同投標辦法第十條第一項第六款規定，將工程契
      約之一切權利義務由共同承攬成員翔鋒公司、璇遠公司共
      同繼受；被上訴人已於九十七年一月二十二日收受通知。
（五）上訴人於九十七年一月二十二日通知被上訴人，聲請繼受
      系爭工程契約之權利義務；被上訴人已於同年月二十三日
      收受通知，惟於同年二月二十九日函復不同意上訴人繼受
      系爭工程契約。
（六）系爭工程業已完工，並經被上訴人驗收合格，經結算結果
      ，訴外人皇廷公司就系爭工程款尚可請領四千四百六十三
      萬一千零五十八元。
（七）上開事實，有兩造分別於原審提出且互不爭執真正之系爭
      工程契約、公證書、共同承攬協議書、公函、共同投標協
      議書、公證書、台南地院執行命令、統計表、存證信函、
      工程正驗複查紀錄、結算說明書（參見原審卷第一０頁
      至第三三頁、第四八頁至第七０頁、第一三０頁、第一三
      一頁、第二二八頁至第二三０頁、第二六五頁至第二六九
      頁、原審卷第七八頁），及被上訴人九十七年九月十六
      日南營字第０九七００二二０一二號函（參見原審卷第
      一六三頁、第一六四頁）存卷可稽；並經證人即大眾銀行
      職員傅宗啟於原審法院審理時到場證述：「皇廷公司於九
      十七年一月五日將系爭工程款債權讓與大眾銀行。」明確
      （參見原審卷第六六頁至六七頁）；復經本院依職權調
      取台南地院上揭執行卷宗核閱無誤，且為兩造所不爭，均
      堪信實。
五、上訴人另主張：系爭工程原代表廠商皇廷公司因財務周轉困
    難，有無法與共同承攬成員繼續履行系爭工程權利義務情事
    ，經皇廷公司及璇遠公司同意改由伊為系爭工程之代表廠商
    ，並繼受系爭工程契約之權利義務；惟被上訴人並無正當理
    由拒絕同意，伊自有即受確認判決之法律上利益。且訴外人
    皇廷公司已將系爭工程款債權讓與予伊，伊亦得請求被上訴
    人給付三千八百零二萬元工程款。退步言，伊依共同投標協
    議書約定，就系爭工程契約金額百分之十比例之工程款，亦
    得請求給付等情，則為被上訴人否認，並以上情置辯；是本
    件上訴人得否請求變更為系爭工程之代表廠商，繼受系爭工
    程契約之權利義務？得否請求給付系爭工程款債權？金額若
    干？厥為本件訴訟首應審究之爭點。
六、經查：
（一）上訴人主張依共同投標辦法第十條、第十一條規定，自九
      十七年一月二十二日起為系爭工程之代表廠商，繼受系爭
      工程契約之權利義務，為無理由。
    (1)按機關得視個別採購之特性，於招標文件中規定允許一定
      家數內之廠商共同投標。前項所稱共同投標，指二家以上
      之廠商共同具名投標，並於得標後共同具名簽約，連帶負
      履行採購契約之責，以承攬工程或提供財物、勞務之行為
      ，政府採購法第二十五條第一項、第二項分別定有明文。
      行政院公共工程委員會依政府採購法第二十五條第六項規
      定授權，於八十八年四月二十六日訂定發布「共同投標辦
      法」；其中第八條規定：「機關允許共同投標時，應於招
      標文件中規定共同投標廠商之投標文件應由各成員共同具
      名，或由共同投標協議書指定之代表人簽署。．．。」、
      第十條規定：「共同投標廠商於投標時應檢附由各成員之
      負責人或其代理人共同具名，且經公證或認證之共同投標
      協議書，載明：共同投標廠商各成員之名稱（第一款）、
      共同投標廠商之代表廠商、代表人及其權責（第二款）、
      各成員之主辦項目及所占契約金額比率（第三款）、各成
      員於得標後連帶負履行契約責任（第四款）、．．．。成
      員有破產或其他重大情事，致無法繼續共同履約者，同意
      將其契約之一切權利義務由其他成員另覓之廠商或其他成
      員繼受（第六款）、．．。等事項，於得標後列入契約。
      」、第十一條則規定：「有前條第一項第六款之情事者，
      共同投標廠商之其他成員得經機關同意，共同提出與該成
      員原資格條件相當之廠商，共同承擔契約之一切權利義務
      。機關非有正當理由，不得拒絕。」。
    (2)訴外人皇廷公司、璇遠公司與上訴人三家廠商於九十四年
      七月十二日簽立系爭共同投標協議書，並經南投地院公證
      ，約定由皇廷公司為代表廠商，於九十四年七月十四日參
      加被上訴人辦理系工程第二次公開招標並得標，而由皇廷
      公司與被上訴人簽訂系爭工程契約乙情，為兩造不爭執之
      事實；對照被上訴人對於上訴人提出之系爭共同投標協議
      書之真正並不爭執，於本院審理時並自陳為系爭工程契約
      附件之一等語（參見本審卷第二九四頁反面）；再佐以系
      爭共同投標協議書上載：「共同投標廠商同意由皇廷公司
      為代表廠商」（第一條）、「各成員之主辦項目：第一成
      員（皇廷公司）：建築工程、第二成員（璇遠公司）：水
      電工程、第三成員（翔鋒公司）：消防工程。」（第二條
      ）、「各成員所占契約金額比率：第一成員：％、第二
      成員：％、第三成員：１０％。」（第三條）、「各成員
      於得標後負連帶履行契約責任。」（第四條）、「成員有
      破產或其他重大情事，致無法繼續共同履約者，同意將其
      契約之一切權利義務由其他成員另覓之廠商或其他成員繼
      受。」（第五條）等情以觀，被上訴人關於系爭工程既於
      招標文件中規定，允許上訴人與訴外人皇廷公司、璇遠公
      司等三家公司共同具名投標，並於得標後由指定之代表人
      簽約，由上訴人與皇廷公司、璇遠公司連帶負履行採購契
      約之責而承攬系爭工程，堪認系爭工程契約屬於政府採購
      法第二十五條規定之共同投標法律行為。
    (3)上訴人主張：皇廷公司因有財務周轉困難，無法與團隊成
      員共同繼續系爭工程契約後續應辦、未辦事宜情事，經共
      同投標之三方於九十七年一月十九日協議，同意推由伊繼
      受系爭工程契約權利義務，及變更為系爭工程之代表廠商
      ，被上訴人並已於九十七年一月二十二日收受通知等情，
      固據上訴人於原審提出上訴人公司函、「共同承攬契約轉
      讓繼受協議書」、「共同承攬契約轉讓繼受協議書（補充
      協議）」等件為證（參見原審卷第二００頁至第二０六
      頁）；惟被上訴人以皇廷公司雖有因財務周轉困難，無法
      與團隊成員共同履行系爭工程權利義務情事，然皇廷公司
      對於被上訴人所有應收工程款、保固金債權，業經執行法
      院扣押在案為由，拒絕同意上訴人繼受系爭工程契約權利
      義務及變更為代表廠商乙情，亦有上訴人於原審提出而為
      兩造所不爭之被上訴人九十七年二月五日南營字第０九七
      ０００二二五四號函在卷（參見原審卷第三二頁）足參
      。再佐以皇廷公司因與第三人之債務糾紛，經第三人聲請
      執行法院強制執行，而由台南地院多次核發扣押命令，禁
      止皇廷公司對於被上訴人收取債權，被上訴人亦不得對於
      皇廷公司為清償；其中被上訴人於九十六年九月二十七日
      收受台南地院南院九十六執全字第三五三六號執行命令，
      扣押金額為五百八十一萬二千零三十三元；於九十七年一
      月二十四日收受台南地院九十七執全助字第二五號執行命
      令，扣押金額為一億九千萬元等情，為兩造不爭執之事實
      ，並經本院依職權調取上揭執行案卷核閱無誤，已如上述
      。準此，上訴人與訴外人皇廷公司、璇遠公司三方協議，
      依系爭工程契約附件所示之系爭共同投標協議書約定，共
      同推由上訴人繼受契約之權利義務，並變更為代表廠商，
      固非無據；惟上訴人於九十七年一月二十二日通知被上訴
      人時，訴外人皇廷公司之系爭工程款債權業經執行法院命
      令扣押，禁止皇廷公司收取債權，被上訴人亦不得清償債
      務在案。雖被上訴人於九十六年九月二十七日收受之台南
      地院南院九十六執全字第三五三六號執行命令，扣押金額
      僅為五百八十一萬二千零三十三元，然上訴人既請求繼受
      契約之一切權利及義務，自係包括以訴外人皇廷公司為代
      表廠商，就系爭工程契約所生一切權利及義務在內，均應
      由上訴人嗣後繼受而行使及履行之意；則皇廷公司對於被
      上訴人之工程款債權，既經執行法院扣押在案，不論遭扣
      押金額之多寡，被上訴人均應受扣押命令拘束，被上訴人
      據此拒絕同意上訴人繼受系爭工程契約之權利義務，及變
      更為代表廠商者，即難謂為無正當理由。上訴人抗辯：被
      上訴人於收受通知時，執行法院僅扣押五百八十一萬二千
      零三十三元，逾此之金額仍不受執行法院扣押命令拘束云
      云，委不足採。
    (4)上訴人另抗辯：被上訴人已就法院扣押命令聲明異議，皇
      廷公司債權人復未提起確認之訴，上揭執行命令已失其效
      力云云；惟執行法院迄至本院行言詞辯論之日止，並未撤
      銷上揭執行命令乙情，為兩造不爭執之事實，並經本院調
      取上揭執行案件核閱無誤。是上揭扣押命令既未經執行法
      院命令撤銷，並無自動失其效力可言；被上訴人仍受上揭
      執行命令拘束，亦難認被上訴人拒絕由上訴人繼受系爭工
      程契約之權利義務，及變更為代表廠商之基礎事實已發生
      變更，上訴人之上開抗辯，即嫌無據，而無足採。至於被
      上訴人九十七年二月二十九日南營字第０九七０００三一
      六六號覆函，除重申不同意由上訴人繼受皇廷公司關於系
      爭工程契約權利義務之意旨外，並表明：「為避免影響工
      程後續結案、保固等業務之聯繫，同意由翔鋒消防器材企
      業有限公司為後續代表人，負責與機關意見之聯繫」、「
      惟其他共同承攬成員之權利義務則不在同意範圍」等語，
      此參卷附由上訴人提出之上揭覆函自明（參見原審卷第
      三三頁）；是被上訴人於上揭覆函中，明確限制其同意範
      圍僅及於工程後續結案、保固等業務上之意見聯繫而已，
      上訴人據此逕認：被上訴人已同意由其繼受系爭工程契約
      之一切權利義務云云，亦為無理由。
    (5)綜此，訴外人皇廷公司對於被上訴人之系爭工程款債權，
      於執行法院命令扣押後，上訴人與皇廷公司、璇遠公司三
      方始於九十七年一月十九日協議由上訴人繼受系爭工程契
      約權利義務，及變更為代表廠商；被上訴人於收受皇廷公
      司及上訴人之通知後，以皇廷公司就系爭工程之工程款及
      保固金債權業經執行法院扣押為由予以拒絕者，非無正當
      理由。上訴人主張依共同投標辦法第十條、第十一條規定
      ，自九十七年一月二十二日起為系爭工程之代表廠商，並
      繼受系爭工程契約之權利義務云云，為無理由。
（二）上訴人主張依其與訴外人皇廷公司、璇遠公司三方成立之
      債權讓與協議，自九十七年一月二十二日起為系爭工程之
      代表廠商，繼受系爭工程契約之權利義務，亦為無理由。
    (1)按當事人之一方將其因契約所生之權利義務，概括的讓與
      第三人承受者，係屬契約承擔，與單純的債權讓與不同，
      非經他方之承認，對他方不生效力，最高法院著有七十三
      年台上字第一五七三號判例可資參照；對照兩造不爭執真
      正之系爭工程契約第三十四條亦約定：「契約之轉讓：廠
      商不得將契約之部分或全部轉讓予他人。但因公司合併、
      銀行或保險公司履行連帶保證、金融機構因權利質權而生
      之債權或其他類似情形致有轉讓必要，經甲方（按即被上
      訴人）書面同意者，不在此限。」乙情（參見原審卷第
      一八頁反面），堪認系爭工程契約之承攬人，非惟不得將
      契約之部分或全部轉讓予他人，縱因：1.公司合併、2.銀
      行或保險公司履行連帶保證、3.金融機構因權利質權而生
      之債權、4.或其他類似情形，致有轉讓必要者，仍須經被
      上訴人書面同意，始得為契約讓與者至明。
    (2)上訴人主張：訴外人皇廷公司、璇遠公司與伊於九十六年
      四月二日簽訂協議書（下稱系爭債權讓與協議），約定皇
      廷公司將系爭工程款債權讓與予上訴人，璇遠公司並同意
      系爭工程之代表廠商變更為伊等情，固據上訴人提出而為
      被上訴人未爭執真正之系爭協議書（參見原審卷第九六
      頁、第九七頁）存卷可參；惟系爭協議書上載：「甲（皇
      廷公司）、乙（璇遠公司）、丙（翔鋒公司）三方，共同
      承攬南科台南園區社區中心新建工程，依共同投標協議書
      工程款所占比例，甲方應得％、乙方應得％、丙方應
      得１０％，今因甲方財務困難，其中甲方應完成而尚未完成
      之約五千五百五十萬元整部分工程，由丙方代為履行。又
      甲方尚未完全給付丙方應請領之１０％部分工程款，今甲方
      同意將本件南科台南園區社區中心新建工程，應請領之竣
      工工程款，約一千八百萬元整範圍轉讓於丙方，並同意將
      本工程代表廠商變更為丙方。（第二條）」、「甲方尚積
      欠乙方應請領之工程款約二千四百萬元整，乙方亦同意將
      本件工程之代表廠商變更為丙方，但丙方於工程竣工後，
      領得本件工程款後，應代甲方清償上述之未付工程款於乙
      方。」（第三條）等情，此參卷附之系爭協議書自明。惟
      訴外人皇廷公司、璇遠公司及上訴人於九十六年四月二日
      成立系爭債權讓與協議後，被上訴人始終並未以書面同意
      由上訴人繼受系爭工程契約之權利義務乙情，為兩造不爭
      執之事實，已如上述；則縱認上訴人與訴外人皇廷公司、
      璇遠公司所為上揭三方協議目的，係約定將系爭工程契約
      所生之一切權利義務，為概括的讓與予上訴人，依上揭說
      明，對於被上訴人自不生效力。基於禁止契約讓與之同一
      法理，上訴人抗辯：其與訴外人皇廷公司、璇遠公司為共
      同承攬廠商，三方間屬於合夥或類似合夥關係，適用或類
      推適用合夥之規定，伊為全體共同承攬人請求確認承攬債
      權存在，被上訴人應同意由上訴人為代表廠商，及繼受系
      爭工程契約之一切權利義務，請求給付工程尾款云云，同
      為無理由。
    (3)綜此，上訴人僅以其與訴外人皇廷公司、璇遠公司間訂立
      系爭債權讓與協議，逕認自九十七年一月二十二日起，即
      得繼受系爭工程契約之權利義務，並為系爭工程之代表廠
      商云云，亦為無理由。
七、再按債權，除依其性質或依當事人之特約不得讓與，或禁止
    扣押者外，債權人得讓與於第三人，此觀民法第二百九十四
    條第一項規定自明。參照民法第二百九十七條前段規定，債
    權之讓與，非經讓與人或受讓人通知債務人，對於債務人不
    生效力；益見債權之讓與，於讓與人與受讓人間意思表示合
    致時，即生債權之主體變更效力；至於債權讓與之事實，未
    經通知債務人以前，僅係對於債務人不生效力而已。本件上
    訴人主張：訴外人皇廷公司及璇遠公司業將對被上訴人之系
    爭工程款債權讓與予伊乙情，無非係以其提出之協議書（參
    見原審卷第九六頁、九七頁）為其論據，惟為被上訴人否
    認；經查：
（一）系爭協議書上載：「甲（皇廷公司）、乙（璇遠公司）、
      丙（翔鋒公司）三方，共同承攬南科台南園區社區中心新
      建工程，依共同投標協議書工程款所占比例，甲方應得
      ％、乙方應得％、丙方應得１０％，今因甲方財務困難，
      其中甲方應完成而尚未完成之約五千五百五十萬元整部分
      工程，由丙方代為履行。又甲方尚未完全給付丙方應請領
      之１０％部分工程款，今甲方同意將本件南科台南園區社區
      中心新建工程，應請領之竣工工程款，約一千八百萬元整
      範圍轉讓於丙方，並同意將本工程代表廠商變更為丙方。
      （第二條）」、「甲方尚積欠乙方應請領之工程款約二千
      四百萬元整，乙方亦同意將本件工程之代表廠商變更為丙
      方，但丙方於工程竣工後，領得本件工程款後，應代甲方
      清償上述之未付工程款於乙方。」（第三條）等情，已如
      上述。
（二）被上訴人雖援引系爭工程契約第三十四條約定，抗辯：皇
      廷公司與上訴人間之債權讓與契約，未經其同意不生效力
      云云；惟系爭工程契約第三十四條係載：「契約之轉讓：
      廠商不得將契約之部分或全部轉讓予他人。但因公司合併
      、銀行或保險公司履行連帶保證、金融機構因權利質權而
      生之債權或其他類似情形致有轉讓必要，經甲方（被告）
      書面同意者，不在此限。」等情，此參卷附之上揭條款自
      明（參見原審卷第一八頁反面）；是系爭契約條款已明
      示「不得將契約之部分或全部轉讓予他人」意旨，再佐以
      該條但書例舉：「公司合併」、「銀行或保險公司履行連
      帶保證」、「金融機構因權利質權而生之債權」、「或其
      他類似情形致有轉讓必要」等例外事由，亦均係指訂立契
      約之當事人主體發生變動之情形而言，堪認上揭條款之約
      定意旨，係專指非經被上訴人同意，不得為契約讓與之意
      。被上訴人抗辯：皇廷公司將工程款債權讓與予第三人時
      ，未經其同意不生效力云云，已嫌無據。對照皇廷公司就
      系爭工程契約取得之工程款債權，其性質並非不得讓與，
      系爭工程契約既未特別約定不得為讓與，且工程款債權復
      非禁止扣押之債權，則上訴人主張受讓皇廷公司於一千八
      百萬範圍內之系爭工程款債權者，即非完全不可憑採。
（三）訴外人皇廷公司對於被上訴人之系爭工程款債權，於九十
      六年四月二日由上訴人與訴外人皇廷公司、璇遠公司共同
      簽立系爭協議書時，在債權讓與契約之當事人間，已生系
      爭工程款債權主體變更效力。惟系爭協議書係由上訴人於
      原審法院九十七年八月五日言詞辯論期日，當庭提出而通
      知被上訴人乙情，為上訴人自陳之事實（參見本審卷第四
      四頁），則依上開說明，皇廷公司將其對於被上訴人之系
      爭工程款債權讓與上訴人者，於被上訴人收受通知前，對
      於被上訴人不生效力。
（四）又，訴外人皇廷公司因與第三人間債務糾紛，經第三人聲
      請執行法院強制執行，而由台南地院多次核發扣押命令，
      禁止皇廷公司對於被上訴人收取系爭工程款及保固金債權
      ，被上訴人亦不得對於皇廷公司為清償。其中被上訴人於
      九十六年九月二十七日收受台南地院南院九十六執全字第
      三五三六號執行命令，扣押金額為五百八十一萬二千零三
      十三元；於九十七年一月二十四日收受台南地院九十七執
      全助字第二五號執行命令，扣押金額為一億九千萬元等情
      ，為兩造不爭執之事實，已如上述。此外，上揭執行案件
      均未終結，執行法院亦未命令撤銷上揭扣押命令，或核發
      債權人收取命令乙節，並經本院依職權調取上揭執行案卷
      核閱無誤，且為兩造所未爭，即堪信實。是被上訴人經上
      訴人通知受讓皇廷公司之系爭工程款債權時，皇廷公司對
      於被上訴人之系爭工程款債權，業經執行法院命令扣押，
      禁止皇廷公司收取債權，被上訴人亦不得清償債務，其金
      額達一億九千餘萬元以上，超出皇廷公司就系爭工程款尚
      可請領四千四百六十三萬一千零五十八元者甚多，被上訴
      人以此事由，對抗受讓系爭工程款債權之上訴人，洵非無
      據；上訴人主張受讓皇廷公司所有系爭工程款債權一千八
      百萬元，據以請求被上訴人給付云云，即為無理由。
八、第按機關得視個別採購之特性，於招標文件中規定允許一定
    家數內之廠商共同投標。前項所稱共同投標，指二家以上之
    廠商共同具名投標，並於得標後共同具名簽約，連帶負履行
    採購契約之責，以承攬工程或提供財物、勞務之行為，政府
    採購法第二十五條第一項、第二項分別定有明文。行政院公
    共工程委員會訂定發布之「共同投標辦法」第八條前段規定
    ：「機關允許共同投標時，應於招標文件中規定共同投標廠
    商之投標文件應由各成員共同具名，或由共同投標協議書指
    定之代表人簽署。」；第十條並規定：「共同投標廠商於投
    標時應檢附由各成員之負責人或其代理人共同具名，且經公
    證或認證之共同投標協議書，載明：各成員之主辦項目及所
    占契約金額比率（第三款）、各成員於得標後連帶負履行契
    約責任（第四款）、契約價金請（受）領之方式、項目及金
    額（第五款）、．．．。等事項，於得標後列入契約。」。
    準此，共同投標也者，應由二家以上之廠商共同具名投標，
    並於得標後共同具名簽約，且應連帶負履行採購契約之責；
    對照共同投標辦法第十條規定，共同投標協議書並應載明各
    成員之主辦項目及所占契約金額比率等情以觀，共同投標之
    各成員既各有占一定比率之主辦項目，且於得標後應共同具
    名簽約，或由指定之代表人簽署，並應對於採購契約之對造
    機關各負連帶履行採購契約之責，足見各成員均係採購契約
    當事人之一。是共同投標廠商全體，既均為採購契約主體，
    而為共同承攬人之一，則縱非共同投標採購契約之代表廠商
    ，惟各成員之主辦工程項目、所占契約金額比率，併價金請
    （受）領之方式、項目及金額等，既已載明於共同投標協議
    書，堪認各成員基於共同投標採購契約所生之工程款債權，
    明確而適於執行，各成員非不得本於契約法律關係，逕向採
    購契約之對造機關，請求給付主辦項目之工程款。
九、再查：
（一）上訴人及皇廷公司、璇遠公司於九十四年七月十二日三方
      簽訂系爭共同投標協議書，並經南投地院公證處公證後，
      共同參加被上訴人之系爭工程第二次招標程序，嗣於九十
      四年七月十四日由皇廷公司為代表廠商而得標，並簽訂系
      爭工程契約等情，已如上述；是被上訴人同意由上訴人及
      皇廷公司、璇遠公司三家廠商共同投標，其後並由皇廷公
      司為代表廠商而與被上訴人訂立系爭工程契約，依上開說
      明，系爭共同投標協議書即為系爭工程契約內容之一，應
      由兩造共同信守。
（二）系爭共同投標協議書為系爭工程契約內容之一，已如上述
      ；系爭工程係由皇廷公司主辦建築工程、璇遠公司主辦水
      電工程、上訴人主辦消防工程，各成員主辦項目所占契約
      金額比例依序為百分之、、１０乙節，此參卷附之系爭
      共同投標協議書（參見原審卷第四八頁）自明。被上訴
      人雖抗辯：上訴人與訴外人皇廷公司、璇遠公司另於九十
      四年九月十四日訂立共同承攬協議書（參見原審卷第五
      ０頁），約定其等主辦項目所占契約金額比率為：81.331
      ％、14.336％、4.333％，即已變更系爭共同投標協議書
      約定之契約金額比率云云；惟對照被上訴人於原審具狀自
      陳：「共同承攬協議書係由皇廷公司於簽約後，為了陳報
      工程款匯款帳戶而提出，並未成為工程契約之附件」等語
      （參見原審卷第一五四頁第三行至第五行）以觀，上訴
      人與訴外人皇廷公司、璇遠公司等三人共同投標而與被上
      訴人成立之系爭承攬法律關係者，就各成員之主辦項目所
      占契約金額比率，仍應以作為系爭工程契約附件之一，即
      系爭共同投標協議書所載內容為準。被上訴人抗辯：系爭
      共同投標協議書所載效力，業經訴外人皇廷公司提出之共
      同承攬協議書修改云云，核係後卸責之詞，委不足採。
（三）其次，訴外人皇廷公司於九十七年一月五日以存證信函通
      知被上訴人，將皇廷公司之系爭工程款暨一切得請求之債
      權，自九十六年六月六日開始，全部轉讓予大眾銀行乙情
      ，固有存證信函在卷（參見原審卷第二二八頁至第二三
      ０頁）足參，並經證人即大眾銀行職員傅宗啟於原審證述
      明確（參見原審卷第六六頁反面至第六七頁反面），復
      為為兩造不爭執之事實。惟訴外人皇廷公司、璇遠公司及
      上訴人就系爭工程共同投標，三家廠商同為系爭工程之契
      約主體，而為共同承攬人；縱上訴人及璇遠公司並非系爭
      工程之代表廠商，惟各成員依採購契約所約定之主辦項目
      及所占契約金額，仍有各自請求給付工程款之債權，已如
      上述。基上，皇廷公司讓與債權予大眾銀行者，其所讓與
      債權之效力，應僅限於皇廷公司主辦項目之百分之七十工
      程款債權而已；至於上訴人及璇遠公司就其等主辦項目之
      工程款債權部分，未經其等事前允許、事後同意，訴外人
      皇廷公司所為讓與予第三人大眾銀行之無權處分，對於其
      等不生效力。
（四）再者，系爭協議書第三條（參見原審卷第九六頁至第九
      七頁）係載：「甲方（按即皇廷公司）尚積欠乙方（按即
      璇遠公司）應請領之工程款約二千四百萬元整，乙方亦同
      意將本件工程之代表廠商變更為丙方（按即上訴人），但
      丙方於工程竣工後，領得本件工程款後，應代甲方清償上
      述之未付工程款於乙方。」乙情，已如上述；是依上揭三
      方協議結論，訴外人璇遠公司僅同意由上訴人改任系爭工
      程之代表廠商而已，並無隻字片語提及璇遠公司就其主辦
      項目之工程款債權亦一併讓與予上訴人。則上訴人既未受
      讓取得訴外人璇遠公司就主辦項目之％工程款債權，自
      僅得就自身主辦項目所占契約金額１０％之工程款債權為請
      求。
（五）綜此，系爭工程已全部完工及驗收及格；經結算結果，訴
      外人皇廷公司就系爭工程款尚可請領四千四百六十三萬一
      千零五十八元乙情，有上訴人於原審提出之結算說明書在
      卷（參見原審卷第七八頁）可憑，復為兩造不爭執之事
      實；上訴人主辦消防工程所占契約金額比例為百分之十，
      則經換算結果，上訴人得請求之消防工程款為四百四十六
      萬三千一百零六元（元以下四捨五入）。
十、綜上所述，上訴人於原審求為判決：(1)確認系爭工程契約之
    承攬代表廠商，自九十七年一月二十二日起變更為上訴人，
    並由上訴人繼受承攬契約之權利義務；(2)上訴人對於被上訴
    人就系爭工程之工程款債權三千八百零二萬元存在者，為無
    理由，不應准許。原審為上訴人敗訴之判決，其理由雖略有
    不同，惟結論並無二致，仍應予維持；上訴意旨猶執前詞指
    摘原判決不當，求予廢棄改判，自屬無據，應予駁回。至就
    上訴人本於共同投標協議書約定，在第二審程序中所為訴之
    追加，於請求被上訴人給付在四百四十六萬三千一百零六元
    ，及自追加之訴繕本送達被上訴人翌日即九十九年一月六日
    起（被上訴人自認於九十九年一月五日收受追加之訴書狀－
    參見本審卷第一五０頁）至清償日止，按週年利率百分之五
    計算利息之範圍內者，於法尚無不合，應予准許，超過上開
    部分之請求，即非有據，不予准許。
十一、本件事證已臻明確，兩造其餘攻擊防禦方法及舉證，與本件
    判決結果無涉，爰不一一論述，併此敘明。
十二、據上論結，本件上訴人之上訴為無理由，追加之訴則為一部
    有理由、一部無理由，依民事訴訟法第四百四十九條第一項
    、第二項、第七十八條、第七十九條，判決如主文。
中    華    民    國    99    年    9    月    28     日
                  民事第二庭  審判長法  官  陳  光  秀
                                    法  官  曾  平  杉
                                    法  官  李  文  賢
上為正本係照原本作成。
如不服本判決，應於收受送達後20日內向本院提出上訴書狀，其
未表明上訴理由者，應於提出上訴後20日內向本院補提出理由書
狀（均須按他造當事人之人數附繕本）上訴時應提出委任律師或
具有律師資格之人之委任狀；委任有律師資格者，另應附具律師
資格證書及釋明委任人與受任人有民事訴訟法第466條之1第1項
但書或第2項（詳附註）所定關係之釋明文書影本。如委任律師
提起上訴者，應一併繳納上訴審裁判費。
中    華    民    國    99    年    9    月    29     日
                                    書記官  劉  清  洪
【附註】
民事訴訟法第466條之1：
(1)對於第二審判決上訴，上訴人應委任律師為訴訟代理人。但上
  訴人或其法定代理人具有律師資格者，不在此限。
(2)上訴人之配偶、三親等內之血親、二親等內之姻親，或上訴人
  為法人、中央或地方機關時，其所屬專任人員具有律師資格並
  經法院認為適當者，亦得為第三審訴訟代理人。
民事訴訟法第466條之2第1項：
  上訴人無資力委任訴訟代理人者，得依訴訟救助之規定，聲請
  第三審法院為之選任律師為其訴訟代理人。

司法院資訊處製作；財團法人民間司法改革基金會備份。
